【裁判字號】    99,上易,2059
【裁判日期】    991112
【裁判案由】    詐欺
【裁判全文】
臺灣高等法院刑事判決                99年度上易字第2059號
上  訴  人
即  被  告  乙○○
選任辯護人  楊華興律師
上列上訴人因詐欺案件，不服臺灣臺北地方法院99年度易字第13
01號，中華民國99年8月5日第一審判決（起訴案號：臺灣臺北地
方法院檢察署99年度偵字第9379號），提起上訴，本院判決如下
：
    主  文
原判決撤銷。
乙○○無罪。
    理  由
一、公訴意旨略以：上訴人即被告乙○○預見將自己開設之金融
    帳戶（含提款卡〈或稱金融卡〉及密碼等物）提供他人使用
    ，該他人極可能以該帳戶作為詐欺取財犯罪之工具，竟仍不
    違其本意，而基於幫助他人犯罪之不確定故意，於民國99年
    1月6日向渣打國際商業銀行（下稱渣打銀行）東台北分行申
    請帳號為00000000000000號帳戶後，旋於同（6）日將上開
    帳戶之提款卡、密碼，寄送、提供予真實姓名、年籍均不詳
    之人，而容任其申辦之帳戶供他人用以詐騙財物使用。其後
    ，該人所屬之詐欺集團成員基於意圖為自己不法所有之犯意
    聯絡，而於99年1月7日晚間，在不詳處所，使用電話聯絡告
    訴人甲○○，佯稱：先前網路購物時，付款方式誤設為分期
    扣款，需甲○○依指示操作自動櫃員機，以取消設定云云，
    致使告訴人不疑有他，即於同（7）日晚間，至臺北縣新莊
    市○○路渣打銀行自動櫃員機操作，而將總計新臺幣（下同
    ）11萬1千元存入被告上開帳戶，致生財產上損害。嗣告訴
    人發覺受騙，至警局報案而循線查知上情。因認被告涉犯刑
    法第30條第1項、第339條第1項幫助詐欺取財罪嫌。
二、按被告以外之人於審判外之言詞或書面陳述，除法律有規定
    者外，不得作為證據，刑事訴訟法第159條第1項定有明文，
    此即學理上所稱「傳聞證據排除法則」。又被告以外之人於
    審判外之陳述，雖不符同法第159條之1至第159條之4之規定
    ，而經當事人於審判程序同意作為證據，法院審酌該言詞陳
    述或書面陳述作成時之情況，認為適當者，亦得為證據。當
    事人、代理人或辯護人於法院調查證據時，知有第159條第1
    項不得為證據之情形，而未於言詞辯論終結前聲明異議者，
    視為有前項之同意，此則據同法第159條之5規定甚明。鑒於
    採用傳聞證據排除法則重要理由之一，係因傳聞證據未經當
    事人之反詰問予以覈實，若當事人願放棄對原供述人之反對
    詰問時，原則上即可承認該傳聞證據之證據能力。而揆諸我
    國刑事訴訟法第159條之5之立法理由，除參照前述傳聞證據
    排除法則之基本法理外，亦參考日本刑事訴訟法第326條之
    立法例，查日本刑事審判實務之運作，有關檢察官及被告均
    同意作為證據之傳聞書面材料或陳述，可直接援引該國刑事
    訴訟法第326條作為傳聞例外之法律依據，僅在檢察官與被
    告或其辯護人不同意之情況下，乃須根據其他傳聞例外規定
    ，俾以斟酌該等傳聞書面材料或陳述是否具有證據能力，在
    當事人間無爭執之案件中，傳聞證據基本上均可依據前引規
    定提出於法院使用。據此，我國刑事訴訟法第159條之5之適
    用應可作同上之解釋。檢察官、被告及其辯護人就本判決所
    引之被告以外之人於審判外之陳述，於本院行準備程序時均
    表示同意有證據能力（見本院卷第32頁99年10月18日準備程
    序筆錄）。本院審酌上開傳聞證據作成時之情況，核無違法
    取證及證明力明顯過低之瑕疵，為證明犯罪事實所必要，亦
    認為以之作為證據為適當，俱有證據能力。
四、本件公訴人起訴被告涉犯幫助詐欺罪嫌，係以被告於警詢、
    檢察官訊問時之供述、證人即告訴人甲○○於警詢時之證述
    、被告於渣打銀行東台北分行申設前揭帳戶之開戶資料、受
    理個人人戶開戶作業檢核表、CDD（即確認客戶身分資料等
    項）作業檢核表、活期性存款明細查詢、告訴人提出自動櫃
    員機交易明細表2紙、存摺內頁1份、被告所有之0000000000
    號行動電話雙向通聯紀錄等為其論據。
五、經查：
（一）訊據被告雖坦承上開帳戶為其所申設，並將提款卡及密碼
      寄送、提供予詐欺集團成員使用等情，其對於告訴人遭詐
      騙並匯款至上開帳戶而遭他人提領一節，亦不爭執，然堅
      決否認有何幫助詐欺犯行，辯稱：伊因缺資金使用，從中
      國時報找到一則廣告，「台新信用貸款」以電話聯絡王經
      理（電話0000000000號，後來叫伊撥打0000000000號）洽
      談貸款事宜，王經理告知貸款須先辦帳戶，要伊到台新銀
      行辦好帳戶，伊再將金融卡寄給王經理所介紹之會計師張
      光實，作存款資金證明，但該金融卡後來被寄回來，對方
      說該帳戶不能用，原因不明，要伊再去渣打銀行開戶，伊
      於99年1月6日辦理停止台新銀行之帳戶，當天去渣打銀行
      東台北分行開設新帳戶，辦理完成後，將金融卡寄給張光
      實作存款證明。因辦理貸款，對方表示要為伊製作銀行往
      來資料，要求伊提供本人之提款卡及密碼，伊始交付提款
      卡及密碼，伊也是受騙，此觀之0000000000、0000000000
      號電話係同一人使用，及伊於99年1月6日將提款卡寄至台
      中市給張光實甚明，以上有通話紀錄、寄件人收執聯可證
      等語。
（二）被告對於上開帳戶為其所申設，並將提款卡及密碼寄送與
      姓名不詳之成年男子，嗣該帳戶遭詐騙集團利用作為向告
      訴人詐欺取財之入帳帳戶，而告訴人於遭詐騙後，告訴人
      匯款11萬1千元至被告開立之上開帳戶等情，業據被告於
      警詢、檢察官訊問時、原審及本院行準備程序及審理時陳
      述明確，核與證人即告訴人於警詢時證述遭人詐騙而匯款
      至被告上開郵局帳戶等情相符，復有被告於渣打銀行東台
      北分行申設前揭帳戶之開戶資料、受理個人人戶開戶作業
      檢核表、CDD作業檢核表、活期性存款明細查詢、告訴人
      提出自動櫃員機交易明細表2紙、存摺內頁1份在卷可憑。
      然上開證據，僅足以證明被告將上開帳戶之提款卡交付他
      人，並告知提款密碼，告訴人因遭他人詐騙而將款項匯入
      被告所有前揭帳戶之事實，尚無法據此逕以推認被告於交
      付帳戶提款卡（含密碼）與他人時，有容任他人使用而為
      幫助詐欺取財之犯意。
（三）依據被告提出98年12月22日中國時報分類廣告Ｆ8版影本1
      紙，其上確有刊登「台新信用貸款、線上申請、快速準（
      准）貸、臨櫃撥款0000000000」之廣告內容（偵查卷第99
      頁），而被告係於99年1月6日向渣打銀行申請開設上開帳
      戶，有渣打銀行99年1月28日渣打商銀SCB字第09900003號
      函檢附上開帳戶之開戶資料在卷可稽；被告於99年1月4日
      、6日分別寄送「文件」至台中市予張光實之人，亦有收
      執聯各一份附卷足憑。被告除以0000000000號電話撥打00
      00000000、0000000000號電話外，其於98年12月22日、23
      日、25日尚以另支電話撥打00000000 00號電話，其後至
      99年1月7日止，亦曾多次撥打0000000000號電話等情，有
      被告提出補印通話明細單（見偵字第9379號卷第100至102
      頁）在卷可按。公訴人認被告除於99年1月6、7日曾打000
      0000 000號電話外，別無其他與0000000000、0000000000
      號電話通話之紀錄，認被告所辯不足採信一節，與卷內證
      據資料有所不符。至被告於99年1月4日、6日分別寄送予
      張光實之物，收執聯載為「文件」，固未載明係「金融卡
      （提款卡）」，然被告堅稱所寄送者確係金融卡等語，依
      卷內證據資料尚不能排除被告所寄送係金融卡（即無證據
      顯示確非金融卡），自應從被告有利之認定。據上所述，
      被告所辯看報紙要辦理貸款，而遭詐騙提款卡等情節，核
      屬有據，尚非虛妄。
（四）公訴人雖以被告趕忙至渣打銀行東台北分行申設前揭帳戶
      ，且辦貸款寄送提款卡予人，不合常理等情，指被告涉犯
      幫助詐欺罪嫌。然按刑法之幫助犯係以與正犯有共同之認
      識而幫助實行為要件，若於正犯之犯罪無共同之認識，即
      不能謂有共犯之關係（最高法院18年上字第287號判例意
      旨參照）。且刑法上幫助之行為，須有幫助他人犯罪之意
      思，如無此種故意，基於其他原因，以助成他人犯罪之結
      果，尚難以幫助論（最高法院20年上字第1022號判例意旨
      參照）。又刑法關於犯罪之故意，係採希望主義，不但直
      接故意，須犯人對於構成犯罪之事實具備明知及有意使其
      發生之兩個要件，即間接故意，亦須犯人對於構成犯罪之
      事實預見其發生，且其發生不違背犯人本意始成立（最高
      法院22年上字第4229號判例意旨參照）。而提供自己帳戶
      予他人之原因非一，或基於幫助犯意，或共同犯罪，或因
      被騙而提供帳戶，不一而足，須視具體個案審慎認定，非
      必均係出於幫助他人實行犯罪之故意，是提供帳戶之人其
      犯意如何及成立犯罪與否，自應依憑證據認定之。對於社
      會事物之警覺性或風險評估，常因人而異，且與教育程度
      、從事之職業、心智是否成熟，並無必然之關連，此觀諸
      詐騙集團之詐騙手法，雖經政府大力宣導及媒體大幅報導
      後，仍有受過高等教育者、心智成熟之退休人員等受騙，
      即可明瞭。被告經由報紙獲得貸款之訊息，而與素不相識
      之人以電話聯絡，對方以貸款須有存款資金證明，要求被
      告提供提款卡及密碼，其未多加質問、且未即察覺有與常
      情不合之處，率予提供，固與經合理判斷應採取之正常措
      施不同。然尚不能排除被告因借貸款項之需，而不具前揭
      合理警覺之程度；加以人頭帳戶取得困難，詐騙集團成員
      為設法取得帳戶，或以高價收購，或以詐騙方式取得，欺
      罔方式千變萬化，有因詐騙集團成員言詞相誘而陷於錯誤
      ，逕予交付鉅額財物者，則金融帳戶之持有人亦有因相同
      原因陷於錯誤，而交付提款卡及告知密碼之情形，就此為
      判斷時，尚難全然依據正常情形為據，否則何來因而被騙
      之人。自不能以被告交付提款卡及告知密碼之行為，有違
      常情，即遽而推論被告必具相同警覺程度，而對「構成犯
      罪之事實有預見」。檢察官以間接推論之方式，主張被告
      具有幫助詐欺之不確定故意，亦欠缺堅強之論據。被告因
      被騙而交付提款卡，亦難認其有幫助詐欺之不確定故意（
      未必故意）。
（五）被告上開帳戶固遭詐欺集團成員利用作為詐欺取財之入帳
      帳戶，然被告交付提款卡、密碼予詐欺集團，既不能排除
      係因貸款受騙而交付，難認被告對於交付之帳戶提款卡及
      密碼資料將遭詐欺集團使用作為行騙之工具有所認識，則
      被告有無提供上開帳戶供他人為詐欺取財使用之動機與目
      的，顯存有合理懷疑。公訴人所舉之證據，尚不能證明被
      告確有幫助詐欺取財之不確定故意，復查無積極證據足認
      被告有何幫助詐欺之犯行，揆諸前揭說明，應認不能證明
      被告犯罪，應為其無罪之諭知。被告及其辯護人聲請對被
      告測謊，以求被告有利之佐證云云，本院以測謊結果僅供
      法院判斷之參考，具體個案尚不得以測謊為有罪或無罪論
      斷之唯一依據，本件已為被告有利之認定，認無對被告測
      謊，再為無益調查之必要，附此敘明。
六、原審未詳察慎斷，論處被告罪刑，即有未洽。被告上訴意旨
    否認犯罪，指摘原判決不當，為有理由，應由本院將原判決
    撤銷，改判諭知被告無罪。
據上論結，應依刑事訴訟法第369條第1項前段、第364條、第301
條第1項，判決如主文。
本案經檢察官陳明光到庭執行職務。
中    華    民    國    99    年    11    月   12     日
                  刑事第五庭  審判長法  官  李英勇
                                    法  官  崔玲琦
                                    法  官  白光華
以上正本證明與原本無異。
不得上訴。
                                    書記官  廖麗蓮
中    華    民    國    99    年    11    月    15    日

司法院資訊處製作；財團法人民間司法改革基金會備份。
